ACORDAO-COMPLETO-2522055

ACÓRDÃO 1956/2022 ATA 33/2022 - PLENÁRIO

VISTOS, relatados e discutidos estes autos de recursos de reconsideração interpostos por Construtora Norberto Odebrecht S.A., Carlos Eugenio Melro Silva da Resurreição e José Antônio de Figueiredo contra o Acórdão 1111/2021-TCU-Plenário, mantido pelo Acórdão 1507/2021-TCU-Plenário;
ACORDAM os Ministros do Tribunal de Contas da União, reunidos em Sessão do Plenário, diante das razões apresentadas pelo Relator, em: 
9.1. conhecer dos recursos de reconsideração para, no mérito, negar-lhes provimento;
9.2. dar ciência desta deliberação aos recorrentes, à Petróleo Brasileiro S.A e à Procuradoria da República no Estado do Rio de Janeiro.

Recursos de reconsideração contra acórdão que julgou irregulares as contas dos recorrentes, com condenação solidária em débito e aplicação de multa a um dos responsáveis, em razão de irregularidade em contrato celebrado para a prestação de serviços de construção e montagem industrial em plataformas do Ativo Sul da Unidade de Exploração e Produção da Bacia de Campos.

Petróleo Brasileiro S.A.

3. Interessados/Responsáveis/Recorrentes:
3.1. Responsáveis: Carlos Eugenio Melro Silva da Resurreição (XXX.546.244-XX); Construtora Norberto Odebrecht S A (15.102.288/0008-59); José Antônio de Figueiredo (XXX.172.357-XX).
3.2. Recorrentes: Construtora Norberto Odebrecht S A (15.102.288/0008-59); Carlos Eugenio Melro Silva da Resurreição (XXX.546.244-XX); José Antônio de Figueiredo (XXX.172.357-XX).

Aroldo Cedraz.

13.1. Ministros presentes: Bruno Dantas (na Presidência), Walton Alencar Rodrigues (Relator), Benjamin Zymler, Aroldo Cedraz e Antonio Anastasia.
13.2. Ministro que alegou impedimento na Sessão: Aroldo Cedraz.
13.3. Ministros-Substitutos convocados: Augusto Sherman Cavalcanti e Marcos Bemquerer Costa.
13.4. Ministro-Substituto presente: André Luís de Carvalho.

ACORDAO-COMPLETO-2555000

Acórdão 2173/2022 - Plenário

ACORDAO-COMPLETO-2563922

Acórdão 2770/2022 - Plenário

WALTON ALENCAR RODRIGUES

Ministro Jorge Oliveira.

Adoto, como relatório, a instrução da Secretaria de Recursos (peça 203) , com a qual manifestaram-se de acordo os dirigentes da unidade técnica (peças 204/205) e o Ministério Público (peça 206) .
"INTRODUÇÃO
1.	Trata-se de recursos de reconsideração interpostos pela CNO S/A (antiga Construtora Norberto Odebrecht S/A) (peças 176-177) e por Carlos Eugenio Melro da Silva Resurreição e José Antônio de Figueiredo (peça 187) , contra o Acórdão 1.111/2021 (peça 161) , mantido pelo Acórdão 1.507/2021 (peça 179) , ambos do Plenário e sob a relatoria do Ministro Jorge Oliveira, nos seguintes termos:
ACORDAM os Ministros do Tribunal de Contas da União, reunidos em sessão do Plenário, ante as razões expostas pelo relator, e com fundamento nos arts. 1º, inciso I, 16, inciso III, alíneas "b" e "c", e §§2º e 3º, 19, 23, inciso III, 26, 28, inciso II e 57 da Lei 8.443/1992 c/c os arts. 1º, inciso I, 209, incisos II e III, 210, 214, inciso III, alínea "a", 215 a 217 e 267 do Regimento Interno, em: 
9.1. rejeitar as alegações de defesa de Carlos Eugênio Melro Silva da Resurreição, Gerente-Geral da UNBC - Petrobras, de José Antonio de Figueiredo, Gerente Executivo da Petrobras, e da Construtora Norberto Odebrecht S/A;
9.2. julgar irregulares as contas de Carlos Eugênio Melro Silva da Resurreição, de José Antonio de Figueiredo e da Construtora Norberto Odebrecht S/A, condenando-os, solidariamente, ao recolhimento aos cofres da Petróleo Brasileiro S.A. da quantia a seguir especificada, atualizada monetariamente e acrescida de juros de mora a partir da data discriminada até o pagamento:
	Data de ocorrência
	Valor histórico (R$) 

	1º/2/2010
	1.453.379,67

9.3. aplicar à Construtora Norberto Odebrecht S/A a multa individual no valor de R$ 250.000,00 (duzentos e cinquenta mil reais) , a ser recolhida aos cofres do Tesouro Nacional, com atualização monetária calculada da data deste acórdão até a data do pagamento, se este for efetuado após o vencimento do prazo abaixo estipulado;
9.4. fixar prazo de 15 (quinze) dias, a contar das notificações, para comprovação, perante o Tribunal, do recolhimento das dívidas acima imputadas;
9.5. autorizar a cobrança judicial das dívidas, caso não atendidas as notificações;
9.6. autorizar o seu pagamento em até 36 (trinta e seis) parcelas mensais consecutivas, caso venha a ser solicitado pelos responsáveis antes do envio do processo para cobrança judicial;
9.7. fixar o vencimento da primeira parcela em 15 (quinze) dias, a contar do recebimento das notificações, e o das demais a cada 30 (trinta) dias, com incidência dos respectivos encargos legais sobre o valor de cada prestação; 
9.8. alertar aos responsáveis que a inadimplência de qualquer parcela acarretará vencimento antecipado do saldo devedor;
9.9. enviar cópia desta deliberação ao procurador-chefe da Procuradoria da República no Estado do Rio de Janeiro, para as providências cabíveis.
HISTÓRICO
2.	Trata-se, originariamente, de tomada de contas especial (TCE) autuada em decorrência da conversão do TC Processo 022.712/2010-0 (relatório de levantamento) , conforme determinado no Acórdão de Relação 1.065/2018-TCU-Plenário (peça 2) , de relatoria do Ministro José Múcio Monteiro.
2.1.	O Tribunal, por intermédio do item 9.3 do Acórdão 1896/2010-TCU-Plenário, autorizou a formação de processo apartado para exame de oito contratos que compõem a chamada "família de contratos" firmados pela Petróleo Brasileiro S/A (Petrobras) na Unidade de Exploração e Produção da Bacia de Campos (UNBC) , razão pela qual se instaurou o TC Processo 022.712/2010-0. Na ocasião, dentre os achados identificados, destaca-se o seguinte, reproduzido no voto condutor da deliberação recorrida (peça 162, p. 1-2) :
 (...) 
IRREGULARIDADE Nº 31
Classificação: GRAVE COM CONTINUIDADE
Tipo: Medição/ pagamento de serviços não realizados
Área de Ocorrência: CONTRATO Nº Contrato: 160.2.074.03-6
Descrição/Fundamentação: O aditivo 2 alterou o item 1.1.1 do anexo II - Critério de Medição Geral, cuja redação original era: Serviços de Projetos com respectivo Planejamento. Com a modificação, o item 1.1.1 passou a medir apenas Serviços de Projetos, vindo o seu planejamento a ser pago mediante o item 3.1 e 3.1.1 do Anexo II Critério de Medição e Especificação Técnica dos Serviços Eventuais/Diversos.
Conforme consta do DIP JURÍDICO/RJ-BC nº 4182/05, essa alteração é decorrente de um pleito das contratadas. Elas alegavam que, na ocasião da entrega das propostas, as atividades de planejamento de projeto não estavam contempladas no valor da USRP e eram pagas através de um percentual do valor da Autorização de Serviço (AS) de projeto. Assim, como o contrato previa que o planejamento de ASs seria pago em Unidade de Serviço (US) , através dos 1.1 do anexo I PPU Eventuais, não restava dúvidas de que os serviços de planejamento de projeto seriam ressarcidos por US.
2.2.	Esses ajustes foram fiscalizados pela então 9ª Secex, atual SecexEstataisRJ. Como decorrência dessas análises, o Tribunal, por meio do Acórdão 1247/2013-TCU-Plenário, relatado pelo Ministro José Múcio Monteiro, deliberou, nos seguintes termos:
"9.1. determinar à Petrobras que: 
 (...) 
9.1.2. adote, no prazo de 60 dias, as medidas necessárias com vistas a ser ressarcida dos valores pagos às contratadas a título de serviços de planejamento para execução da obra, os quais estavam incluídos nos serviços de planejamento, quando da execução dos Contratos 160.2.074.03-6, 160.2.072.03-0, 160.2.073.03-3, 160.2.075.03-9, 160.2.019.04-5, 160.2.020.04-6, 160.2.048.04-9 e 160.2.049.04-1; 
 (...) 
9.3. determinar à SecexEstatais/RJ que: 
9.3.1. acompanhe o atendimento das determinações acima e, se preciso, adote providências com vistas à instauração das devidas tomadas de contas especiais; (negritos acrescidos) 
2.3.	A Petrobras interpôs pedido de reexame em face do julgado, acolhido por meio do Acórdão 3431/2013-TCU-Plenário, relatado pela Ministra Ana Arraes, que declarou insubsistente o item 9.1.2 do julgado, por ausência de oitiva das contratadas da estatal. 
2.4.	Após oitiva das contratadas e novamente da Petrobras e diante da negativa da estatal em promover as ações destinadas ao ressarcimento dos valores pagos a título de planejamento, o Tribunal, por meio do Acórdão 1065/2018-TCU-Plenário, Relator Ministro José Múcio Monteiro, determinou a instauração de TCEs. Com isso, instauraram-se seis distintos processos, dentre eles os autos ora em análise, que trata do Contrato 160.2.074.03-6, celebrado entre a Petrobras e a então Construtora Norberto Odebrecht S/A.
2.5.	De acordo com o achado de auditoria relativo a esse ajuste, a alteração operada por meio do Termo Aditivo 002 (peça 20, p. 72-84) , o qual estabeleceu o percentual de 4% para remunerar o planejamento dos serviços de projeto, já tinha sua remuneração prevista no item 5.2 do contrato.
2.6.	Diante disso, após oitiva das partes e análise das alegações de defesa apresentadas, o Tribunal, por intermédio do Acórdão 1111/2021-TCU-Plenário (peça 161) , Relator Ministro Jorge Oliveira, julgou-lhes irregulares as contas, imputando-lhes débito e aplicando multa à Construtora Norberto Odebrecht S/A, na forma transcrita na introdução acima.
2.7.	Com a finalidade de sanear omissões, obscuridades e contradições no julgado, Carlos Eugenio Melro Silva da Resurreição e José Antônio de Figueiredo opuseram embargos de declaração (peça 173) , rejeitado pelo Tribunal, no âmbito do Acórdão 1507/2021-TCU-Plenário (peça 179) , relatado pelo Ministro Jorge de Oliveira.
2.8.	Insatisfeita, a CNO S/A interpôs recurso de reconsideração (peça 176, com argumentos quase integralmente extraídos de relatório técnico juntado à peça 177) , requerendo o conhecimento do pedido, bem como (peça 176, p. 19-20) :
 (...) expedição de certidão atestando a suspensão de todas as deliberações recorridas e, no mérito, seja dado provimento para reformar por completo o julgamento, afastando-se o suposto débito e a sanção de multa aplicados por essa Corte de Contas, com o reconhecimento da ausência de ilicitude nos Aditivos celebrados (que tiveram por objetivo mero esclarecimento da relação contratual, sem aumento de seu valor) e/ou com o reconhecimento da prescrição. Eventualmente, caso assim não se entenda, requer-se, subsidiariamente, que seja excluída a multa individual aplicada, bem como a incidência dos juros moratórios.
2.9.	Também irresignados, Carlos Eugenio Melro Silva da Resurreição e José Antônio de Figueiredo interpuseram recurso de reconsideração (peça 187) , requerendo (peça 187, p. 21) :
 (...) que seja o presente Pedido de Reexame conhecido, para, no mérito, julgado inteiramente procedente no sentido de se reformar in totum os itens 9.1 e 9.2 do Acórdão nº 1111/2021, afastando-se a condenação em ressarcimento perpetrada, tendo em vista as razões de fato e de direito alinhavadas.
Ad argumentandum tantum, vindo a ser do entendimento dessa C. Corte de Contas pela manutenção da penalidade pecuniária, e que não se espera ver prosperar, que seja reduzido o seu montante para o mínimo valor aplicável, em homenagem ao princípio da graduação das penas.
ADMISSIBILIDADE
3.	Reiteram-se os exames preliminares de admissibilidade (peças 188-190) , ratificado pelo Exmo. Sr. Ministro-Relator, na peça 190, que concluíram pelo conhecimento dos recursos, suspendendo-se os efeitos dos itens 9.1, 9.2, 9.3, 9.4 e 9.5 do Acórdão 1.111/2021, mantido pelo Acórdão 1507/2021-TCU-Plenário e sob a relatoria do Ministro Jorge Oliveira, eis que preenchidos os requisitos processuais aplicáveis à espécie.
MÉRITO
4.	Delimitação
4.1.	Constituem objetos dos recursos as seguintes questões: 
a) Se o disposto no 2º Termo Aditivo ao Contrato 160.2.074.03-6 se apresenta regular e se houve dano ao erário (peças 176, p. 2-10; e 187, p. 16-21) ;
b) Se é cabível a multa aplicada à CNO S/A e se houve dolo ou erro grosseiro e inexigibilidade de conduta diversa dos responsáveis (peças 176, p. 10-15; e 187, p. 7-16) ;
c) Se é possível afastar a incidência de juros de mora na condenação da CNO S/A (peça 176, p. 15-18) ;
d) Se ocorreu a prescrição das pretensões punitiva e ressarcitória desta Corte (peças 176, p. 18-19; e 187, p. 2-7) .
5.	Regularidade do disposto no 2º Termo Aditivo ao Contrato 160.2.074.03-6 e inexistência de dano (peças 176, p. 2-10; 177; e 187, p. 16-20) 
5.1.	Os recorrentes afirmam não haver irregularidade no disposto no 2º Termo Aditivo ao Contrato 160.2.074.03-6, firmado entre a Petrobras e a CNO S/A, além de não se ter constatado dano ao erário com a modificação contratual, tendo em vista os seguintes argumentos: 
a) O planejamento do projeto constitui atividade prévia que não se confunde com a execução dos projetos propriamente dita, cujo conteúdo já estava previsto na redação original do contrato (peça 176, p. 2) ;
b) Caso os serviços de planejamento de projeto não fossem aprovados pela Petrobras para execução, eles não seriam remunerados, configurando enriquecimento ilícito da estatal (peça 176, p. 2) ;
c) Por conta da complexidade e da progressiva manutenção e aprimoramento das plataformas offshore da Bacia de Campos, a Petrobras firmou contratos de longo prazo com as empresas aptas a executar os serviços necessários (peça 176, p. 2-3) ;
d) Identificada a necessidade de intervenção, a Petrobras abria uma Autorização de Serviço (AS) , o que autorizava a empresa contratada a realizar análises e levantamentos para a elaboração de planejamento detalhado para a execução das atividades, o que se denominava "planejamento de projeto" ou "planejamento de AS", que resultaria no "Book de Planejamento" (peça 176, p. 3) ;
e) Para elaboração do "Book de Planejamento", a contratada deveria cumprir diversas atividades, como avaliação da natureza do problema, estimativa de custos, cronograma, dentre outras. Depois dessas análises, vistorias in loco e reuniões e de posse do documento, a Petrobras aprovava ou não a execução dos serviços (peça 176, p. 3-4) ;
f) Somente após a autorização da execução da AS pela Petrobras, procedia-se à execução dos serviços de projeto. Nessa segunda etapa, era elaborada e apresentada à estatal a revisão do planejamento do projeto, com ajustes necessários à adequação de cronogramas, histogramas e curvas "S" às datas definidas para o início dos serviços e à disponibilidade de vagas nas plataformas, conforme o item 6.2.2 do Anexo II do ajuste. Logo, havia uma fase preliminar para a execução do serviço de planejamento (peça 176, p. 4-5 e 7) ;
g) Os anexos do contrato tratam separadamente as duas remunerações de planejamento de projeto e de projeto. Conforme o "Anexo II - Projeto", o serviço de projeto seria remunerado por unidades de serviço de projeto (USPR) , enquanto o serviço de planejamento de projeto, de acordo com o "Anexo II - Eventuais", seria remunerado em Unidade de Serviço (US) , em 4% do valor total da AS (peça 176, p. 5) ;
h) Nos casos em que a Petrobras não autorizasse a execução da AS, a empresa contratada teria direito apenas ao pagamento do serviço de planejamento de AS, que não contém a elaboração dos projetos, em sintonia com o princípio da economicidade (peça 176, p. 6) ;
i) Apesar de a empresa vencedora da licitação ter considerado essas informações quando da formulação da proposta vencedora, a Petrobras, mesmo com a previsão contratual, negou-se a remunerar a contratada pelo planejamento do projeto, no montante de 4% do valor da AS, em virtude do aparente conflito do item 1.1.1 do "Anexo II - Critério de Medição" (peça 176, p. 6) ;
j) A expressão "com respectivo Planejamento", contida no item 1.1.1 do contrato se refere à adequação e reapresentação do Book de Planejamento no âmbito da segunda fase, conforme item 6.2.2 do "Anexo II - Geral", não havendo qualquer conflito, conforme ratificado pelo Parecer Jurídico-RJ-BC 4152/05, de 25/08/2005 (peças 80; e 176, p. 6) ;
k) A diferença entre as duas etapas distintas de planejamento se confirma com os tipos diferentes de profissionais integrantes de cada fase, conforme os itens 4.1.1.3 e 4.1.1.4 do Anexo II - Geral (peça 176, p. 7) ;
l) Para afastar as dúvidas, o 2º Termo Aditivo, apesar de desnecessariamente, apenas ajustou a redação das cláusulas contratuais e excluiu a expressão "com respectivo planejamento" do item 1.1.1 do "Anexo II - Critério de Medição", em nada alterando a sistemática de remuneração dos serviços do contrato original (peça 176, p. 8-9) ;
m) O TCU entendeu equivocadamente que as alterações promovidas pelo 2º Termo Aditivo teriam inserido remuneração para o serviço de planejamento do projeto no montante de 4% (peça 176, p. 9) ;
n) O serviço de planejamento de projeto, que possui escopo próprio e integra etapa distinta do serviço de projeto, sempre teve remuneração fixada no montante de 4% do valor da AS, conforme item 3.1 do "Anexo II - Eventuais", de forma que o aditivo firmado em nada alterou a sistemática contratual. Não ocorreu a alegada exclusão do planejamento dos respectivos serviços do projeto, como colocado na deliberação recorrida, tendo sido mantido o pagamento dos serviços de reapresentação do planejamento executivo, no percentual de 10% do projeto (peça 176, p. 9) ;
o) A afirmação da unidade técnica de que o planejamento de projeto já estaria remunerado no serviço de elaboração do projeto resultaria na ausência de remuneração, nos casos de não aprovação da AS pela Petrobras, configurando enriquecimento sem causa do Estado. No período de vigência do ajuste, 25% das AS's solicitadas foram posteriormente canceladas, em decisão discricionária da estatal (peça 176, p. 10) ;
p) Não se sustenta a interpretação do Tribunal de que o percentual de 10% do valor do projeto, previsto no item 5.2 do Anexo II (Projeto) , seria correspondente ao pagamento do serviço de planejamento de AS's. Esse gasto já estava previsto no item 3.1 do Anexo II (Eventuais) do contrato. Os 10% se referem ao projeto propriamente dito, referindo-se à reapresentação do planejamento executivo, de acordo com o item 6.2.2 do Anexo II - Geral. Essa sistemática era prática na Petrobras à época. A formalização do aditivo esteve condizente com o devido processo administrativo, o que se confirmou pelo corpo jurídico da estatal. A condenação do Tribunal 10 anos depois dos fatos configura violação aos princípios da segurança jurídica, da boa-fé e do consequencialismo previstos no ordenamento pátrio (peça 176, p. 10) ;
q) O item 1.1.1 do "Critério de Medição Geral" do contrato define que o planejamento de projeto é parte integrante dos serviços a serem executados, item colocado com o objetivo de que esses custos fossem diluídos no valor da USPR (Unidade de Serviço de Projeto) . Mas, o Anexo II - Projeto, no item 5.1, não inclui o planejamento (peça 187, p. 16) ;
r) Há confusão na análise do TCU, ao associar o termo "projeto" a "empreendimento", fazendo-se, inclusive, referência ao PMBok, sendo que se referem a atividades sem relação com a elaboração de planejamento (peça 187, p. 17) ;
s) O item 5.1 descreve "serviços de projeto (USPR) ", considerando tratar-se de projeto de engenharia e não no conceito de projeto como empreendimento colocado pela unidade técnica, a ponto de se reportar ao MPBok. A partir do planejamento das AS, tanto de obras quanto de projetos de engenharia, é que a Petrobras efetua suas programações e cronogramas integrados das implantações dos empreendimentos, no qual são utilizadas as 10 áreas do conhecimento em Gerenciamento de Projetos mencionadas pela equipe técnica do TCU (peça 187, p. 17-18) ;
t) Na Cláusula 5.2 do Anexo II (Especificação Técnica dos Serviços de Projeto) , define-se a forma de pagamento, assegurando o percentual de 10% do valor do projeto, na apresentação do planejamento. Esse dispositivo define marco temporal para a efetivação de pagamento e não um percentual a incidir em determinada base para a obtenção de montante total (peça 187, p. 18) ;
u) O percentual de 10% visa apenas remunerar a contratada de custos como embarques de engenheiros, levantamentos, dentre outros, de forma a permitir a correta elaboração do projeto, não se relacionando ao planejamento. Essas etapas somente ocorreriam após a aprovação do planejamento e, em que pese a alegação da unidade técnica de antecipação do pagamento, era o critério de medição estabelecido na ocasião. Tratou-se de equilibrar o fluxo de caixa de medição do projeto, pois as tarefas da sequência levariam prazo muito maior de execução (peça 187, p. 18) ;
v) A elaboração do planejamento é composta de pesquisa e desarquivamento de documentos de acervo técnico da Petrobras, dentre outras atividades não contempladas na etapa de elaboração do projeto de engenharia e, portanto, não remunerados pelo referido percentual. A celebração do aditivo possibilitou a remuneração dos 4% do valor da AS de Projeto, eliminando dúvidas na interpretação do texto do contrato, em prática habitual da Petrobras (peça 187, p. 18-19) ;
w) Essa sistemática não gerou acréscimo de custos para a Petrobras, pois os gastos já fazem parte dos orçamentos apresentados, estando associados com itens de PPU diferentes. O planejamento não havia sido previsto na USPR e sim na medição por US. Os 4% estavam, na realidade, inclusos no valor total ofertado na PPU do Anexo II - Eventuais, não alterando em nada o valor final ofertado para o contrato, tendo trazido, ao contrário, vantagens para a companhia (peça 187, p. 19-20) ;
x) A obrigatoriedade de apresentação de planejamento detalhado e com melhor qualidade dos serviços de projeto a serem executados permitiu à Petrobras melhor avaliação dos quantitativos de serviços a serem realizados nessa fase dos empreendimentos, de forma a resguardar os interesses da empresa, pois a sistemática anterior gerava atrasos e possíveis prejuízos (peça 187, p. 19-20) ;
y) Apenas a partir da aprovação do aditivo é que se admitiu a medição, sem que se tenha aceitado pleito retroativo das empresas, tendo restado diversos projetos sem a remuneração pelo planejamento (peça 187, p. 20) ;
z) Conforme o DIP E&P-SSE 296/2009, pode-se observar que o Aditivo 002 não promoveu qualquer incremento de valor e prazo, sendo essa a realidade de todos os contratos que a Petrobras firmou na então "família de contratos" da UNBC. Logo, não há que se falar em prejuízo ao erário, impondo-se a modificação da deliberação recorrida (peças 6, p. 223-235; e 187, p. 20-21) .
	Análise
5.2.	Não assiste razão aos recorrentes. Não se realiza reequilíbrio econômico-financeiro dos contratos administrativos, por meio de alterações no ajuste embasadas em interpretações ilegais das cláusulas originalmente pactuadas, promovendo-se pagamentos em duplicidade.
5.3.	Primeiramente, ressalte-se, como afirmam os recorrentes, que havia, de fato, no contrato original cláusula com remuneração de 4% do valor total da autorização de serviço (AS) . Trata-se dos itens 3 e 3.1 do Anexo II (Eventuais) , transcritas abaixo (peça 5, p. 321) :
3. Os serviços de planejamento de AS's serão pagos em US, através do item 1.1 do Anexo I - PPU - Eventuais.
3.1. O valor a ser pago pelo planejamento será 4% do valor total da AS, conforme fórmula abaixo:
nº de US = valor correspondente 4% da AS / valor US.
5.4.	Essa constatação poderia trazer dúvidas ao acórdão recorrido, em leitura rápida, tendo em vista que, em alguns momentos, o julgado afirma que essa remuneração teria surgido com o Aditivo n. 002 ao Contrato 160.2.074.03-6, conforme se nota no trecho do voto condutor do julgado, transcrito abaixo (peça 162, p. 3) :
15.	Revela-se, todavia, inequivocamente antijurídico, o procedimento de incluir, por meio de termo aditivo, cláusula contratual que estabeleceu uma nova forma de retribuição para o planejamento dos serviços de projeto, correspondente a 4% da respectiva Autorização de Serviço (AS) , cuja remuneração já estava prevista no contrato original, de modo a contribuir para a solução do que foi denominado "problemas de performance" dos contratos.
5.5.	Diante da presença de cláusula com referência ao gasto de 4% desde o contrato original, a questão trouxe dúvidas às conclusões da unidade técnica, corroboradas pelo colegiado, exigindo-se o aprofundamento das análises no decorrer desta instrução.
5.6.	Os recorrentes sugerem que haveria uma fase preliminar de planejamento das Autorizações de Serviço (AS) , a qual resultaria no Book de Planejamento e seria remunerada a 4% do valor da AS; e uma segunda fase, a ocorrer após a aprovação do serviço pela Petrobras, consistente na reapresentação do planejamento dos serviços de projeto feita no Book, com possíveis ajustes. Somente esse último serviço estaria inserido no serviço de projeto propriamente dito (peça 176, p. 7) .
5.7.	Ou seja, haveria a "Fase de Planejamento de Projeto", concluída com a entrega do "Book de Planejamento" e, após a liberação para execução, o planejamento da "Fase de Projeto Propriamente Dito", com adequações no mesmo livro, sendo que ambas seriam remuneradas, respectivamente, a 4% do valor da AS e a 10% do valor do projeto propriamente dito. O quadro explicativo à peça 176, p. 5, detalha esse fluxo de atividades.
5.8.	Inclusive, na primeira fase, a contratada seria remunerada mesmo que o serviço proposto não fosse aceito pela Petrobras, conforme explicam os gestores recorrentes no mesmo quadro (peça 176, p. 5) . Assim, sob a perspectiva dos recorrentes, a contratada era remunerada por serviços de planejamento em duas fases distintas. A própria descrição e entendimento do fluxo sozinhos já trazem dificuldades à conclusão dos recorrentes, quando cotejados com os termos contratuais.
5.9.	Nessa linha, diferentemente do que afirmam os recorrentes, não se extrai do contrato a aplicação das cláusulas de pagamento de 4% do valor total da AS, previstas nos itens 3 e 3.1 do ajuste original, aos serviços de planejamento de AS. Ao contrário. A interpretação atribuída ao pagamento por planejamento dada pelos recorrentes não subsiste à análise sistemática do termo contratual.
5.10.	Destaque-se, inicialmente, que essas cláusulas estavam presentes no Anexo II - Eventuais, que se refere a critérios de medição e especificação técnicas de serviços eventuais não contemplados na planilha de preços, nos moldes definidos no item 1.1 do adendo (peça 5, p. 317) :
1.1. Este anexo especifica a execução de serviços eventuais/diversos, não contemplados em planilha de preços, inclusive remoção de equipamentos com Skid e Hood. Serão medidos por US (Unidade de Serviço) , em conformidade com as tabelas de equivalência: 1- HH, 2 - reparo de elétrica e 3 - montagem de elétrica, 4 - reparo de instrumentação e 5 - montagem de instrumentação.
5.11.	As cláusulas de pagamento de 4% do valor total da AS, previstas nos itens 3 e 3.1 do ajuste original, aplicavam-se expressamente apenas aos Serviços de Planejamento para Execução de Obra, conforme descrito no item 1.1.3 do Anexo II - Critério de Medição Geral (peça 5, p. 143) . Inclusive, a descrição do achado desde o TC Processo 012.942/2007-0 já dava destaque a esse ponto, conforme se nota em trecho do relatório do Acórdão 1896/2010-TCU-Plenário, Relator Ministro Augusto Nardes:
Para melhor elucidar a questão, cabe destacar que o contrato prevê 4 tipos de AS (item 6.1.8.3 Anexo II - Geral) : AS para execução de Base de Projeto; AS para execução de Projeto Básico; AS para execução de Projeto Executivo e AS para a execução da obra.
Diferentemente do alegado pela contratada, antes do aditivo 2, constava do item 1.1.1 do anexo II - Critério de Medição Geral, literalmente, que o serviço de projeto consistia no projeto com o seu respectivo planejamento. Já o item 1.1.3 do mesmo anexo II, estabelecia, em separado, serviços de planejamento, mas este se referia tão-somente ao planejamento para AS de execução da obra. Este é o planejamento a ser pago em US (item 1.1 do anexo I PPU Eventuais) , como está literalmente estabelecido no texto do item 1.1.3 do anexo II - Critério de Medição Geral, não havendo que se confundir com o planejamento da AS de projeto.
Nos termos contratuais, o único planejamento a ser pago em separado, mediante a aplicação do item 3.1 do Anexo II Eventuais, é o planejamento para AS de execução da obra. Para as demais ASs, o planejamento porventura existente está incluso no preço do projeto. Antes do aditivo 2, não existia qualquer referência ao pagamento do planejamento das ASs de projeto em US.
5.12.	Dessa forma, não se consegue extrair do ajuste conclusão no sentido de que os referidos itens deveriam ser necessariamente empregados em todo e qualquer planejamento de autorizações de Serviços de Projeto, ponto em discussão nos presentes autos, como buscam fazer crer os recorrentes. 
5.13.	De outro lado, ao analisar o Contrato 160.2.074.03-6, assim como concluiu a SeinfraPetroleo (peça 87, p. 7-11) , verificam-se elementos consistentes que demonstram que o ajuste, desde o princípio, buscou diluir os custos do planejamento dos Serviços de Projeto, no valor da Unidade de Serviço de Projeto (USPR) . Com isso, as empresas contratadas já apresentavam propostas com inserção desses gastos como parte dos Serviços de Projeto. 
5.14.	O ajuste previu como primeiro critério de medição dos Serviços de Projeto a seguinte regra (peça 5, p. 143) :
1.1. Os serviços objeto do contrato serão medidos, obedecendo os seguintes critérios:
1.1.1. Serviços de Projetos com respectivo Planejamento - Após elaboração, análise e "Liberação p/ Execução" pela Petrobras do Planejamento Executivo, a "AS" (Autorização de Serviços) passará a ser encarada como uma contratação, por preço global, e o pagamento será realizado, de acordo com a EAP (Estrutura Analítica de Projeto) conforme o critério de medição constante no Anexo II - Projeto. (Grifos acrescidos) 
5.15.	Em sistemática claramente distinta dos Serviços de Planejamento para Execução de Obra, após a liberação pela Petrobras do Planejamento Executivo, os Serviços de Projeto, com o referido plano, seriam pagos de acordo com a Estrutura Analítica de Projeto (EAP) e conforme o critério constante do Anexo II - Projeto.
5.16.	A EAP (peça 5, p. 31) definia a composição do Projeto, dentre outros itens, como a "Base de Projeto", estando dentro desse conceito o Planejamento Executivo. Esses serviços seriam pagos conforme critérios de medição do Anexo II - Projeto, do qual se extrai a seguinte composição (peça 5, p. 113) :
5.2. Os projetos emitidos pela Contratada serão pagos de acordo com o nível 5 da EAP básica, da seguinte forma:
5.2.1. 10% na apresentação do planejamento;
5.2.2. 50% na emissão do projeto para comentários, após liberação da Petrobras;
5.2.3. 40% na entrega dos documentos em meio magnético e as cópias em papel, após atendimento dos comentários da Petrobras.
5.17.	Ainda que se possa discutir o percentual de 10% como marco temporal para pagamento e não critério de medição para determinado serviço, conforme requerem os recorrentes, o item 5.2.1 demonstra que seriam pagos 10% do valor total do projeto com a apresentação do planejamento, ou seja, a conclusão da etapa justificaria o respectivo gasto e estava inserida nas respectivas USPR. A execução daquela fase, por certo, tem consonância com os serviços realizados.
5.18.	Além disso, diferentemente do que afirmam os recorrentes, o planejamento estava expressamente inserido no item 1.1.1 do Anexo II - Critério de medição, em sua versão original, sendo bastante dificultoso excluí-lo como medida do pagamento do percentual de 10% (peça 5, p. 143) . Aliás, para o pagamento da parcela de 10%, o único serviço previsto era a entrega do planejamento.
5.19.	Dessa forma, mostra-se verossimilhante a interpretação sistemática dada pela unidade técnica e pelo acórdão recorrido ao contrato, restando claro que o planejamento para os serviços de projeto já se encontrava inserido como etapa do projeto, em elevado percentual de 10%. Por óbvio,  atividades anteriores à execução propriamente dita do projeto e mesmo os planejamentos para autorizações de serviço relacionadas ao projeto estavam incluídas.
5.20.	É bastante dificultoso aceitar a remuneração por atividades de planejamento do projeto, como elaboração de orçamento, levantamentos, estimativas de custos, dentre outras citadas pelos próprios recorrentes (peça 176, p. 3-4) , em dois momentos muito próximos, sem considerar pagamentos em duplicidade. Não se pode olvidar que o próprio contexto semântico de projeto envolve planos e preparações. Em linguagem acessível, seria o pagamento do "planejamento do planejamento" dos Serviços de Projeto.
5.21.	Por certo, todos esses custos já estavam inseridos na própria proposta de preços da contratada, sobretudo, em razão do fato de que o planejamento era de responsabilidade dela e, ao contrário do que afirmam os recorrentes, estava claramente previsto para cada Autorização de Serviço (AS) , conforme o contrato (peça 5, p. 27-31) :
6.1.1 À contratada caberá exercer o planejamento e o controle global das atividades referentes ao completo atendimento às Autorizações de Serviços (AS) bem como acompanhar o planejamento de toda e qualquer interface com terceiros (...) 
 (...) 
6.1.4 A Contratada deverá elaborar um Planejamento Executivo, para cada (Autorização de Serviços) , conforme modelo em anexo, bem como o planejamento integrado de cada unidade offshore (inclusive em outras interferências externas ao contrato) , que deverá ser entregue à fiscalização no prazo estipulado na AS.
5.22.	Destaque-se que se torna ainda mais dificultoso aceitar que, para o exercício das diversas atividades citadas pelas partes (peça 176, p. 3-4) , a contratada seria remunerada em 4% do valor total de cada AS e, depois disso, para reapresentação e possível readequação do planejamento, a empresa ainda receberia mais 10% do valor total do projeto. Não é verossimilhante.
5.23.	Não por acaso, a Petrobras, ao entender que o percentual de remuneração de 4% da AS previsto no ajuste não se aplicava aos Serviços de Projeto, não aceitara pagar a contratada por essas despesas, exatamente por já estarem inseridas no custo do projeto propriamente dito. 
5.24.	As construtoras, dentre elas a então Construtora Norberto Odebrecht, atual CNO S/A, ao pedirem a readequação dos contratos com a Petrobras, relataram a resistência da estatal ao pagamento em separado do planejamento dos serviços de projeto (peça 75, p. 2-3) :
5. Incidência do pagamento de Planejamento (4%) sobre AS's de Projeto
A Fiscalização não vem aprovando o pagamento da parcela referente ao Planejamento Executivo (4%) sobre o valor final das 'AS's' de Projeto. Tal posicionamento da Fiscalização está em desacordo com o contrato, que estabelece que as únicas AS's que não prevêem o ressarcimento destes 4% são aquelas chamadas de "EMERGENCIAIS" e "SERVIÇOS DE APOIO À PLATAFORMA". (grifos no original) 
5.25.	Mesmo no decorrer dos trâmites quanto aos pleitos das empresas para readequação dos contratos, incluindo-se solicitação para remuneração adicional ao planejamento, dentre outros pedidos, a Petrobras negou a modificação dos ajustes em mais de uma ocasião, conforme relatado pela estatal em comunicação a esta Corte (peça 71, p. 5-6) :
Nessa ocasião, o pleito de medição de 4% para o planejamento de projeto já havia sido recusado, considerando os termos originais do contrato.
 (...) 
Ressalta-se que a resposta formalizada pela Petrobras nesta data, tendo por base a previsão original do contrato firmado, manteve a recusa ao pleito das empresas quanto ao pagamento de 4% para remunerar a atividade de planejamento do projeto.
5.26.	Note-se que a recusa da Petrobras a esse pleito tinha como causa exatamente interpretação em sentido contrário na previsão original do contrato firmado, ou seja, a estatal não entendia devido o pagamento pelo planejamento na chamada "Fase de Planejamento do Projeto" ou "Fase de Planejamento de AS", nos moldes colocados corretamente pela deliberação recorrida. 
5.27.	É importante lembrar, ainda, que a deliberação recorrida integra conjunto de julgados de diferentes TCEs, todas com a mesma conclusão que ora se discute (Acórdãos 606/2021, 728/2021, 806/2021 e 862/2021, todos do Plenário e sob a relatoria do Ministro Jorge de Oliveira) .
5.28.	Do mesmo modo, a questão foi objeto de análise, também, no âmbito do TC Processo 009.847/2008-7, destinado a fiscalizar os contratos da Bacia de Campos, tendo o Tribunal deliberado, por meio do Acórdão 734/2013, mantido, no que tange aos dispositivos abaixo elencados, pelos Acórdão 3418/2013-TCU-Plenário e sob a relatoria do Ministro José Múcio Monteiro; 332/2015 e 1.389/2015, oriundos do Plenário, Relator Ministro Benjamin Zymler:
 (...) 
9.2. rejeitar as razões de justificativa apresentadas por Ricardo Abi Ramia da Silva, devido à inclusão, por meio do 5º Termo Aditivo ao Contrato SAP 4600202457, do subitem 1.1.3 do Anexo II - Critério de Medição Geral, estabelecendo, indevidamente, remuneração pelo serviço de "planejamento de projeto";
 (...) 
9.12. aplicar a Ricardo Abi Ramia da Silva multa individual no valor de R$ 20.000,00 (vinte mil reais) , com a fixação do prazo de 15 (quinze) dias, a contar da notificação, para comprovar, perante o Tribunal, o recolhimento da dívida aos cofres do Tesouro Nacional, atualizada monetariamente desde a data do presente acórdão até a do efetivo recolhimento, se for paga após o vencimento, na forma da legislação em vigor; 
 (...) 
9.16. determinar à Petrobras que:
9.16.1. adote, no prazo de 60 (sessenta) dias, as medidas necessárias com vistas a ser ressarcida dos valores pagos à contratada a título de serviços de planejamento para execução da obra, os quais estavam incluídos nos serviços de planejamento, quando da execução do Contrato SAP 4600202457, firmado com a empresa Iesa Engenharia, Equipamentos e Montagens Ltda.;"
5.29.	Com base nessa deliberação, a Petrobras ajuizou, na 21ª Vara Cível do Tribunal de Justiça do Rio de Janeiro, ação de ressarcimento em face da Iesa Óleo & Gás S.A. em Recuperação Judicial e Iesa Projetos Equipamentos e Montagens S/A em Recuperação Judicial, tendo o Juiz titular ratificado o entendimento desta Corte, conforme trecho da sentença de primeiro grau, mantida após embargos de declaração:
De outro lado, como bem observado pela autora, as rés não apresentam argumentos que afastem as conclusões obtidas na referida decisão do Tribunal de Contas da União, o que lhes incumbia. De fato, as rés se limitam a questionar conclusões obtidas, sem apresentar argumentos ou provas que afastem as conclusões já atingidas, que foram devidamente fundamentadas e embasadas pelo exame dos contratos, como se depreende do teor da decisão.
 (Disponível em: Acesso em 5 out 2021) 
5.30.	A sentença de primeiro grau foi objeto de apelação pelas empresas condenadas, mas a Vigésima Câmara Cível do Tribunal de Justiça do Rio de Janeiro negou provimento ao pedido, em acórdão majoritário, publicado em 17/6/2019, consultado no decorrer desta instrução. Extrai-se do voto vencedor do julgado o seguinte trecho, no qual a Relatora demonstra que não havia desequilíbrio do contrato capaz de justificar os aditivos, dentre os quais o dispositivo com irregularidade no pagamento dúplice de serviços de planejamento:
Com relação aos argumentos da defesa de que o equilíbrio contratual exigiu os aditivos, não fez prova do que afirma. A própria contestação afirma que: "a defesa da Estatal Petrobras, quanto as justificativas de seus representantes foram mais que suficientes para comprovar que os contratos objetos da fiscalização foram confeccionados e executados de boa-fé em total observância as normas legais vigentes." (i-823) . Entretanto, as rés não produziram qualquer prova em seu benefício.
 (Disponível em: Acesso em 5 out 2021) 
5.31.	Do mesmo modo, assim como na referida decisão judicial e nos moldes discutidos nesta instrução, não há elementos nos presentes autos capazes de justificar a alteração contratual que deu ensejo a pagamentos em duplicidade da Petrobras em favor da CNO S/A.
5.32.	Diante disso, a modificação do contrato com o Aditivo 002 (peça 20, p. 72-84) , em que se excluiu a expressão "com o respectivo planejamento" associado aos Serviços de Projeto do item 1.1.1 do Anexo II - critério de medição causa bastante estranheza, além de não ter promovido qualquer modificação no percentual de pagamento de 10% pela entrega do planejamento (peças 5, p. 113; e 20, p. 74) . Logo, coaduna-se com o posicionamento colocado na deliberação recorrida de que houve incremento indevido no custo dessa rubrica, diferentemente do que preconizam os recursos em análise.
6.	Cabimento da multa aplicada à CNO S/A, ausência de dolo ou erro grosseiro e inexigibilidade de conduta diversa dos responsáveis (peça 176, p. 10-15; e 187, p. 7-16) 
6.1.	A recorrente CNO afirma não subsistirem os fundamentos da multa a ela aplicada e os recorrentes Carlos Eugenio Melro Silva da Resurreição e José Antônio de Figueiredo aduzem não ter havido dolo ou erro grosseiro no caso, além de não se poder exigir deles condutas diversas, impondo-se o afastamento de débito e da multa aplicados, tendo em vista os seguintes argumentos: 
a) A conduta da CNO deve ser analisada com base nas condições fáticas da época, incluindo-se a prática da Petrobras em contratos de mesma natureza e o cumprimento do devido processo administrativo para formalização do termo aditivo, aprovado em parecer jurídico da estatal, tendo a CNO S/A agido com boa-fé (peça 176, p. 10-11) ;
b) Não poderia o Tribunal, mais de 15 anos após a celebração do 2º Termo Aditivo, impor alteração unilateral das cláusulas contratuais acordadas pelas partes, sob pena de afronta ao equilíbrio econômico-financeiro da avença e aos princípios da segurança jurídica e da boa-fé, bem como ao art. 24 da Lei de Introdução às Normas do Direito Brasileiro (LINDB) (peça 176, p. 11) ;
c) A mudança de interpretação de norma administrativa não deve ser aplicada a situações pretéritas, sendo que a sistemática de remuneração pelos serviços de planejamento de AS's em separado dos serviços de projeto e de planejamento de projeto era prática em contratos anteriores e posteriores da Petrobras de mesma natureza (peça 176, p. 12-15) ;
d) Unidade técnica desta Corte, no âmbito do TC Processo 022.712/2010-0, consignou não ser possível vislumbrar clareza nos dispositivos contratuais envolvendo os fatos discutidos nos autos quanto à remuneração dos serviços de planejamento, o que afetaria a análise de responsabilidade das partes (peça 187, p. 7-8) ;
e) Sobre a operacionalização de plataformas e produção de petróleo, a sensibilidade dos contratos que envolvem o processo de produção e montagem é inquestionável, podendo gerar grandes ganhos ou elevados prejuízos de receita e de segurança operacional, como demonstra exemplo colocado no recurso dos ex-gestores (peça 187, p. 8) ;
f) Os contratos em discussão nesta Corte sobre as matérias ora em debate foram implantados na Petrobras em 2000 e, por conta da novidade, encontravam-se em contexto de curva de aprendizagem, apresentando problemas de performance na execução físico-financeira. Essa conjuntura deve ser considerada pelo Tribunal na presente análise, em respeito ao art. 22, caput e §1º, da LINDB (peça 187, p. 8-11) ;
g) Ao comparar as condutas dos recorrentes com o disposto no Decreto n. 9.830/2019, que regulamenta a LINDB em âmbito federal, constata-se que nenhum dos requisitos definidores do dolo e do erro grosseiro contidos os parágrafos do art. 12 do regulamento foi cumprido. Logo, não restou atendido o art. 28 da Lei de Introdução às Normas e a respectiva regulamentação (peça 187, p. 14-16) ;
h) Carlos Eugênio Melro da Silva Resurreição, por sua vez, aduz ter sido responsabilizado, em razão da assinatura do DIP UN-BC n. 356/2005, em 9/9/2005, conduta que se deu apenas 58 dias após assumir a função de Gerente-Geral. Ele fez constar, no item 4.3 do documento, que as soluções decorreram de cinco meses de negociações e diversos estudos (peça 187, p. 11) ;
i) Carlos não participou dos debates que levaram à construção das soluções e se limitou a relatar todo o impasse histórico entre a Petrobras e as empresas contratadas, tendo encaminhado o resultado dos estudos do Grupo de Trabalho à apreciação superior. A SeinfraPetróleo reconhece essa conjuntura, mas sustenta a responsabilização da parte, em razão de haver a mesma irregularidade em outros processos e envolver empresas relacionadas a crimes na "Operação Lava-jato" (peça 187, p. 11-13) ;
j) Os argumentos da unidade técnica não se sustentam, pois o recorrente jamais tomou conhecimento de que as mesmas irregularidades haviam sido apontadas em outros contratos e apenas a partir do ano de 2014 as investigações da "Operação Lava-jato" viriam a atingir as empresas contratadas, não havendo como o defendente, em 2005, cogitar tal circunstância (peça 187, p. 13) ;
k) Diante do curto espaço de tempo no cargo e tendo em vista que o recorrente teria que confiar na cadeia de aprovações e exames das diversas áreas da Petrobras, não seria exigível conduta diversa ao responsável, bem como ausente o potencial conhecimento da ilicitude, excludentes de culpabilidade reconhecidos por esta Corte. Diante da complexidade do contrato, não poderia o responsável cogitar a paralisação dos serviços prestados ou mesmo o atraso, por divergência entre contratante e contratado, de modo a impor graves prejuízos a Petrobras, ferindo a eficiência e economicidade aplicáveis à empresa pública (peça 187, p. 13-14) .
	Análise
6.2.	Os argumentos dos recorrentes não merecem prosperar. Não se realiza reequilíbrio econômico-financeiro dos contratos administrativos, por meio de alterações no ajuste embasadas em interpretações ilegais das cláusulas originalmente pactuadas, promovendo-se pagamentos em duplicidade.
6.3.	Inicialmente, é importante ressaltar que o Aditivo 002, a partir do qual passaram a ser pagos em duplicidade os serviços de planejamento de Autorizações de Serviço, no percentual e 4% do valor total de cada AS, decorreu de forte pressão das empresas detentoras de contratos de construção e montagem de plataformas com a estatal, dentre elas a então Construtora Norberto Odebrecht, conforme relatado pela Petrobras à peça 71.
6.4.	Na forma discutida no tópico anterior, o posicionamento da estatal pela negativa a pagamentos em gastos de planejamento de AS se manteve íntegro, inclusive, após ampla discussão que culminou na formação de Grupo de Trabalho sobre os pleitos na Petrobras. O aditivo restou autorizado apenas depois de questionável parecer jurídico (peça 80) , contrastante com o posicionamento dos técnicos da entidade e com a interpretação sistêmica do ajuste.
6.5.	Logo, todos sempre estiveram cientes de que o planejamento das AS's estava compreendido nos cálculos das unidades de serviço de projeto e, portanto, a inclusão de nova sistemática de pagamento configuraria desembolso em duplicidade, o que, de fato, acabou por ocorrer.
6.6.	Destaque-se que a alteração contratual com a retirada da expressão "com o respectivo planejamento" do item 1.1.1 do Anexo II - critério de medição, com o intuito de dissociar esses gastos dos serviços de projeto, constituiu, por certo, erro grosseiro que restou por ensejar grave prejuízo à estatal, ao contrário do que aduzem as partes.
6.7.	Carlos Eugênio Melro Silva da Resurreição foi o responsável por autorizar a celebração do termo aditivo 002, por meio do DIP UN 356/2005 de 9/9/2005 (peças 67, p.1; e 20, p. 72-84) , tendo assinado o documento com os acréscimos ao contrato. A autorização teve a chancela, também, de José Antônio Figueiredo, como Diretor em exercício.
6.8.	Cabe observar que a alegação de Carlos Eugênio Melro da Silva Resurreição quanto ao exercício recente no cargo de gerente quando da autorização do termo aditivo não se sustenta, pois ele teve a oportunidade de acompanhar as conclusões do Grupo de Trabalho destinado a analisar o pleito das contratadas, nas quais até então se tinham apenas negativas à aceitação do pagamento de 4% sobre as AS como planejamento.
6.9.	Apenas após a prolação de Parecer jurídico/RJ-BC 4182/05, em 25/8/2005 (peça 80) , portanto, já na gestão desse recorrente, é que foi formalizada a modificação, sem que houvesse qualquer relatório técnico anterior sobre a matéria. Por certo, seria exigível do gestor o aprofundamento da questão. 
6.10.	Nota-se, ao contrário, que os estudos destinados à modificação dos itens 1.1.1 e 3.1 do Anexo II do Contrato foram determinados diretamente pelos gestores ora recorrentes, conforme respostas enviadas ao Tribunal, transcritas na íntegra para melhor entendimento (peças 70 e 73) :
Peça 70
Não houve formalização de Comissão e, portanto, não houve emissão de relatório técnico. Os estudos foram realizados atendendo à determinação dos Gerentes Gerais da UN-BC, Plínio César Mello e Carlos Eugênio Melro Silva da Resurreição, do Gerente Executivo do E&P-SSE, José Antônio de Figueiredo e do Gerente de Contratações do E&P-CORP, Francisco de Assis Medeiros, conforme orientação estabelecida, e aprovados por estes.
Peça 73
Não existiu a elaboração de uma nova PPU para o Aditivo 02. As alterações estão descritas no próprio termo do aditivo, itens 1.1.11 e 1.1.18, que foram detalhadas nos itens 2.11 e 2.18 do aditivo. Essas alterações na PPU não têm relação com a questão da medição de planejamento de projeto. Quanto aos nomes que atuaram na proposição do aditivo, não existiu comissão formal e nem relatório. Os estudos foram realizados atendendo à determinação dos Gerentes Gerais da UN-BC, Plínio César Mello e Carlos Eugênio Melro Silva da Resurreição, do Gerente Executivo do E&P-SSE, José Antônio de Figueiredo e do Gerente de Contratações do E&P-CORP, Francisco de Assis Medeiros, conforme orientação estabelecida, e aprovados por estes. (Grifos acrescidos) 
6.11.	Destaque-se, por oportuno, que qualquer alteração nos contratos administrativos da Petrobras exigia formalização técnica consistente, de modo a enquadrar a alteração nos seguintes dispositivos do Regulamento de Licitações e Contratos da estatal, previsto no Decreto 2.745/1998:
7.2 Os contratos regidos por este Regulamento poderão ser alterados, mediante acordo entre as partes, principalmente nos seguintes casos:
a) quando houver modificação do projeto ou das especificações, para melhor adequação técnica aos seus objetivos;
b) quando necessária a alteração do valor contratual, em decorrência de acréscimo ou diminuição quantitativa de seu objeto, observado, quando aos acréscimos, o limite de vinte e cinco por cento do valor atualizado do contrato;
c) quando conveniente a substituição de garantia de descumprimento das obrigações contratuais;
d) quando necessária a modificação do regime ou modo de realização do contrato, em face de verificação da inaplicabilidade dos termos contratuais originários;
e) quando seja comprovadamente necessária a modificação da forma de pagamento, por imposição de circunstâncias supervenientes, respeitado o valor do contrato.
6.12.	A leitura dos documentos contidos nos autos não traz clareza quanto à adequação das modificações contratuais amplamente discutidas na deliberação recorrida e nesta assentada e os dispositivos do Regulamento. Ao contrário, conforme se discutiu até o momento nesta instrução.
6.13.	Mesmo o Parecer Jurídico/RJ-BC 4182/05 não apresenta consistência para justificar a alteração e confirmar os argumentos das partes, apontando, em grande medida, desequilíbrio econômico-financeiro não comprovado, a exemplo das justificativas para alteração do subitem 3.1.1 do Anexo II - Critério de Medição e Especificação Técnica dos Serviços Eventuais/Diversos (peça 80, p. 6) :
Considerando-se que não é do interesse da Companhia locupletar-se as custas das empresas contratadas, sendo, ao contrário, principio que rege as contratos a boa-fé entre os contratantes, a fim de evitar-se prejuízos para as contratadas e eventualmente um futuro desequilíbrio econômico-financeiro, entendemos ser possível o ajuste solicitado para esse item de contrato, que assegura as contratadas a justa remuneração na prestação de serviços de pequeno parte.
6.14.	Todavia, na forma demonstrada nesta instrução, em concordância com a deliberação recorrida e conforme a análise da documentação contida nos autos, essa conclusão carece de dados convincentes. As empresas buscavam, em verdade, realizar reequilíbrio econômico-financeiro do contrato, utilizando-se de reinterpretações dos ajustes. Como discorreu o Relator a quo, no voto condutor da deliberação recorrida,  não é essa a forma de readequar a evolução física e financeira do acordo:
15.	Revela-se, todavia, inequivocamente antijurídico, o procedimento de incluir, por meio de termo aditivo, cláusula contratual que estabeleceu uma nova forma de retribuição para o planejamento dos serviços de projeto, correspondente a 4% da respectiva Autorização de Serviço (AS) , cuja remuneração já estava prevista no contrato original, de modo a contribuir para a solução do que foi denominado "problemas de performance" dos contratos.
16.	Não é por meio de alteração de cláusula contratual, introduzindo uma duplicidade de pagamento por serviço já previsto, que se deve promover o reequilíbrio econômico e financeiro em contratos com "problemas de performance". A lei estabelece os requisitos e as condições para tal desiderato (art. 65, inc. II, letra "d" da Lei 8.666/1993) .
6.15.	Assim, apesar de não se ter elementos nos autos para avaliar a adequação do ajuste à execução físico-financeira do objeto contratado, o que ensejaria eventual readequação contratual, não se pode, sob esse argumento, promover o reequilíbrio por meio de interpretação indevidas das cláusulas originais, como se demonstrou nesta assentada.
6.16.	Por fim, a inserção de cláusula semelhante a questionada nos presentes autos como prática da Petrobras em contratos anteriores e posteriores ao ajuste em epígrafe não afasta a irregularidade apontada. Costumes contra legem não revogam normas ou cláusulas contratuais postas originalmente.
7.	Possibilidade de aplicação de juros ao débito e condenação da CNO S/A (peça 176, p. 15-18) 
7.1.	A recorrente CNO S/A afirma, mesmo mantida a deliberação recorrida, não incidirem juros de mora sobre o débito imputado às partes, tendo em vista os seguintes argumentos: 
a) O Tribunal imputou às partes débito solidário, no montante de R$ 3.364.208,21, atualizado e acrescido de juros de mora até 13/5/2021 (peça 176, p. 15) ;
b) De acordo com o Acórdão 1603/2011-TCU-Plenário, não haverá incidência de taxa Selic, que contempla juros e correção monetária, nos casos em que verificada a ocorrência de débito, mas reste demonstrada a boa-fé do responsável. Esse entendimento está em consonância com o disposto no art. 202, §§1º e 2º do Regimento Interno do Tribunal de Contas da União (RITCU) (peça 176, p. 15-16) ;
c) No caso, está demonstrada a boa-fé da CNO S/A, conforme discutido em tópicos anteriores nesta instrução (peça 176, p. 16) ;
d) Caso não excluídos os juros de mora, a incidência deles não deve ocorrer desde as datas de cada pagamento, pois, nos termos do Acórdão 1566/2018-TCU-Plenário, o transcurso de longo período para a conclusão da instrução processual, sem a contribuição da parte para a demora, também enseja revisão na sistemática de cálculo dos juros, incidindo-se a partir da data da primeira notificação da recorrente na TCU, ocorrida em 19/11/2019 (peça 176, p. 16-18) ;
e) A análise empreendida sobre o contrato se iniciou em 2010, mas a TCE foi instaurada apenas no ano de 2018, com a primeira notificação do recorrente ocorrendo em 19/11/2019. A empresa foi notificada pela primeira vez apenas em 2014, tendo apresentado esclarecimentos no mesmo ano, os quais vieram a ser analisados apenas em dezembro de 2017, mais de três anos depois. Admitir a incidência dos juros configuraria locupletamento indevido do Estado, que lucraria com a própria morosidade (peça 176, p. 18) ;
f) Nos termos do art. 396 do Código Civil, não há mora quando não se observar fato ou omissão do devedor, não podendo a empresa ser punida por demora que não lhe pode ser imputada (peça 176, p. 18) ;
g) Há significativo impacto prático no que ora se discute, bastando a comparação entre o valor original do débito, de R$ 1.453.379,67, de fevereiro de 2010, com o montante corrigido até 13/5/2021, de R$ 3.364.208,21, exigindo-se nova análise da questão (peça 176, p. 18) .
	Análise
7.2.	Não assiste razão à recorrente. De acordo com o art. 19 da Lei 8.443/1992, quando julgar as contas irregulares, havendo débito, o Tribunal, como regra, condenará o responsável ao pagamento da dívida atualizada monetariamente, acrescida dos juros de mora devidos, podendo, ainda, aplicar-lhe a multa prevista no art. 57 desta Lei.
7.3.	Assim, como regra, as deliberações do Tribunal pela irregularidade das contas, havendo débito, impõem a condenação do responsável ao pagamento da dívida atualizada monetariamente, acrescida dos juros de mora devidos.
7.4.	Em situações excepcionais, o Tribunal afasta a incidência de juros de mora, especialmente, em questões relacionadas a diferenças remuneratórias recebidas de boa-fé pelo servidor, por erro da Administração (Acórdão 1271/2015-TCU-Plenário, Relatora Ana Arraes) .
7.5.	No caso em epígrafe, os pagamentos irregulares decorreram de forte pressão da própria recorrente e das demais empresas contratadas pela Petrobras, mesmo diante de sucessivas negativas da estatal ao pleito. Logo, não se vislumbram os elementos previstos na jurisprudência desta Casa, para o afastamento excepcional dos juros de mora. 
7.6.	Destaque-se, ainda, que o Acórdão 1603/2011-TCU-Plenário, Relator Ministro Ubiratan Aguiar, refere-se à consulta realizada pela Advocacia-Geral da União, cujo conteúdo foi posteriormente alterado pelo Acórdão 1247/2012-TCU-Plenário, relatado pela Ministra Ana Arraes, para redação distinta da trazida pela ora recorrente, nos seguintes termos:
Os débitos anteriores a 31/7/2011 devem ser atualizados monetariamente até essa data pelo Índice de Preços ao Consumidor Amplo (IPCA) , acrescidos de juros de mora; e, a partir dessa data, a taxa Selic deve ser aplicada a todos créditos oriundos dos acórdãos do TCU, exceto nos casos em que o Tribunal delibera pela aplicação de multa ou verifica a ocorrência de débito, mas reconhece a boa-fé do responsável - enquanto os autos estiverem tramitando no TCU, ou seja, sem o envio do acórdão condenatório para cobrança judicial -, casos em que deve ser mantida a sistemática de atualização monetária pelo IPCA. 
7.7.	Portanto, os débitos anteriores a 31/7/2011 devem ser atualizados monetariamente até essa data pelo Índice de Preços ao Consumidor Amplo (IPCA) , como na espécie, acrescido de juros simples de mora de 1% ao mês; e, a partir de 1/8/2011, todos os débitos devem ser atualizados exclusivamente com base na Taxa Selic. Essa sistemática tem sido devidamente empregada no cálculo do valor devido nos presentes autos (peça 148) .
7.8.	Também não se aplica ao caso recentíssima jurisprudência desta Corte, segundo a qual o pagamento tempestivo do débito na fase de citação, atualizado monetariamente, opera sua quitação, não cabendo a incidência de juros quando do julgamento do processo. Todavia, caso não reste caracterizada a boa-fé do responsável ou na subsistência de outras irregularidades, as contas serão julgadas irregulares com aplicação da multa prevista no art. 58, inciso I, da Lei 8.443/1992 (Acórdão 1624/2021-TCU-Plenário, Relator Ministro Raimundo Carreiro) . Na espécie, os recorrentes optaram por discutir a questão e não quitar o dano.
7.9.	Assim, apenas em situações excepcionalíssimas é que se pode excluir ou redirecionar a data da incidência dos juros de mora, o que não ocorreu no presente caso, no qual a responsável, mesmo após sucessivas negativas da Petrobras, insistiu na alteração indevida do contrato, não havendo qualquer erro ou omissão da estatal, além da culpa grave dos ex-gestores envolvidos.
8.	Prescrição (peça 176, p. 18-19; e 187, p. 2-7) 
8.1.	Os recorrentes afirmam ter incidido a prescrição sobre as pretensões punitiva e ressarcitória desta Corte, tendo em vista os seguintes argumentos: 
a) As adequações contratuais consubstanciadas no 2º Termo Aditivo, discutidas nos autos, foram formalizadas em 26/9/2005, há mais de 16 anos (peças 176, p. 18; e 187, p. 2) ;
b) A primeira notificação da CNO S/A acerca das irregularidades a ela imputadas no Tribunal ocorreu em 11/4/2014 (TC Processo 022.712/2010-0 - peça 131) , decorridos quase dez anos da assinatura do termo aditivo (peça 176, p. 18) ;
c) O Tribunal decidiu chamar aos autos os recorrentes Carlos Eugênio Melro da Silva da Resurreição e José Antônio de Figueiredo apenas em 2019, portanto, mais de 14 anos após a assinatura do termo (peças 88 e 187, p. 2) ;
d) De acordo com o julgamento do Recurso Extraordinário (RE) 636.886 (tema 899) , é prescritível a pretensão de ressarcimento ao erário fundada em decisão de Tribunal de Contas. No caso, deve-se adotar o prazo prescricional de cinco anos previsto na Lei 9.873/1999, conforme disserta a ilustre representante do Ministério Público junto ao TCU, em parecer lavrado no TC Processo 027.624/2018-8 (peça 176, p. 19) ;
e) O Relator a quo reconhece a prescrição da pretensão punitiva em face dos recorrentes Carlos Eugênio Melro da Silva da Resurreição e José Antônio de Figueiredo, mas, quanto ao ressarcimento ao erário, optou por aguardar o trânsito em julgado do RE 636/866, mantendo-se o entendimento constante do enunciado 282 da Súmula do TCU (peça 187, p. 2-3) ;
f) Esse posicionamento não se sustenta, pois o enunciado 282 já se mostrava injurídico antes mesmo do julgamento do tema 899, tendo em vistas os temas 666 e, principalmente, 897, no qual a imprescritibilidade do ressarcimento ao erário só é aceita diante de dano ocasionado por ato doloso tipificado na Lei de Improbidade Administrativa. Em todos os demais casos, como no débito em discussão nos presentes autos, incide a prescrição sobre a pretensão ressarcitória, conforme conhecido estudo produzido por esta Secretaria de Recursos (peça 187, p. 3-7) ;
g) Tendo em vista a assinatura do termo aditivo em 26/9/2005 e diante dos marcos temporais ora indicados, resta claro o transcurso de prazo superior a dez anos, estando prescritas as pretensões punitiva e ressarcitória em relação aos recorrentes (peças 176, p. 19; e 187, p. 7) .
	Análise
8.2.	Os argumentos dos recorrentes não merecem prosperar. O tema relativo à prescrição das pretensões punitiva e ressarcitória desta Corte assume particular relevância, dado o julgamento, pelo STF, do RE 636.886 (tema 899 da repercussão geral) . Os significativos impactos desse julgado foram objeto de análise pela Serur. Por economia processual, juntou-se a estes autos (peça 201) cópia do exame e do pronunciamento da unidade emitidos pela Serur sobre a matéria, em que foram fundamentadas as seguintes premissas, que serão consideradas no presente exame:
	a) Ao julgar o RE 636.886, o STF conferiu nova interpretação ao art. 37, § 5º, da Constituição Federal, fixando a tese de que "é prescritível a pretensão de ressarcimento ao erário fundada em decisão de Tribunal de Contas";
	b) As pretensões punitiva e de ressarcimento devem observar o mesmo regime na atividade de controle externo, dado o objetivo comum da prescrição, de fixar prazo para o Tribunal de Contas agir, para caracterizar o ilícito, identificar seu autor, dimensionar as consequências da conduta e impor as consequências legais, independentemente de tais consequências terem natureza punitiva ou ressarcitória;
	c) Até que sobrevenha norma específica, entende-se que a prescrição das pretensões punitiva e de ressarcimento, no processo de controle externo, deve observar o regime da Lei 9.873/1999, na linha dos recentes pronunciamentos do STF a respeito. Assim, sem prejuízo de se realizar o exame da prescrição também segundo o prazo decenal previsto no Código Civil, o critério adotado, na formulação da proposta de encaminhamento, será o da Lei 9.873/1999.  
8.3.	Partindo-se dessas premissas, passa-se ao exame da prescrição no caso em exame.  
Análise da prescrição segundo os critérios do Acórdão 1441/2016-TCU-Plenário
8.4.	No que se refere à pretensão punitiva, o TCU tem tradicionalmente aplicado os critérios definidos no Acórdão 1441/2016-TCU-Plenário, que, em incidente de uniformização de jurisprudência, orientou-se pela aplicação do Código Civil. Por este acórdão, em linhas gerais, a prescrição subordina-se ao prazo geral de dez anos (CC, art. 205) , contado a partir da data da ocorrência do fato e interrompido pelo ato que ordenar a citação, a audiência ou a oitiva da parte.
8.5.	Entre outras razões que justificaram a adoção desse critério se destaca a de que o citado dispositivo constitui uma cláusula geral a ser empregada sempre que a pretensão for prescritível, mas a lei não estabelecer um prazo específico, como na hipótese.
8.6.	No caso concreto, o Relator a quo, no voto condutor da deliberação recorrida, entendeu ter ocorrido a prescrição da pretensão punitiva em face dos recorrentes Carlos Eugênio Melro Silva da Resurreição e José Antônio de Figueiredo (peça 162, p. 6) :
40.	Assim, considerando que o direito foi violado, nos termos do art. 189 do Código Civil, com a assinatura do termo aditivo ilegal em 26/9/2005, e que os gestores da Petrobras só foram chamados aos autos por meio da citação autorizada em 06/11/2019 (peça 88) , entendo que ocorreu a prescrição da pretensão punitiva em relação aos dois dirigentes da Petrobras.
8.7.	Note-se que o Tribunal considerou na análise a data da assinatura do termo aditivo. Por certo, seria possível discutir o termo inicial da prescrição a partir da data da consumação do dano ou da cessação dos efeitos do ato irregular, como disserta o ilustre representante do MPTCU (peça 163, p. 19) : 
´29. O dano, sem dúvida, teve sua origem na celebração do termo aditivo ao contrato, porém há que se considerar que os efeitos desse ato se protraíram no tempo, adquirindo, assim, caráter permanente. Em casos de delitos permanentes, o prazo prescricional se inicia quando da cessação dos seus efeitos, o que ocorreu na data do último pagamento indevido. Por conseguinte, o termo inicial para avaliação da prescrição deve corresponder, nestes autos, à mesma data considerada como de ocorrência do dano: 1º/2/2010.
8.8.	Sob esse prisma, considerando o termo inicial para a contagem do prazo prescricional a data de 1º/2/2010 e tendo em vista o ato que ordenou a citação dos agentes ter ocorrido em 6/11/2019 (peça 88) , não teria ocorrido a prescrição. 
8.9.	Assim, considerando a premissa de que as pretensões punitiva e de ressarcimento se submetem ao mesmo regime, conclui-se que, a rigor, não estariam prescritas a possibilidade de cobrança do débito e mesmo aplicação de sanções às partes, caso fossem adotados, para ambos os fins, os parâmetros definidos no Acórdão 1441/2016-TCU-Plenário. Entretanto, esse posicionamento traria ônus aos responsáveis em grau recursal, em inaceitável reformatio in pejus, não cabendo a retomada de penalidades às partes. Logo, no ponto, mantém-se os efeitos da interpretação dada pela Corte.
8.10.	Por fim, o Tribunal determinou a oitiva da CNO S/A e das demais empresas contratadas ainda no TC Processo 022.712/2010-0 (peça 131) , em 3/4/2014; bem como nos presentes autos, em 6/11/2019 (peça 88) . Logo, sob qualquer perspectiva, o prazo decenal, para essa recorrente, não teria sido atingido, mantendo-se incólume a possibilidade de imputação de débito e multa à parte.
Análise da prescrição pelo regime da Lei 9.873/1999 
8.11.	Ao se utilizar as premissas estabelecidas pela Lei 9.873/1999, verifica-se que a prescrição não se operou, restando incólume o julgamento pela irregularidade das contas dos responsáveis, com imputação de débito e aplicação de multas, sopesada a impossibilidade de reformatio in pejus, como discutido no tópico anterior.
8.12.	A Lei 9.873/1999, em seu art. 1º, prevê a contagem do prazo prescricional de cinco anos, a partir da "data da prática do ato ou, no caso de infração permanente ou continuada, do dia em que tiver cessado". 
8.13.	Na espécie, seja considerando a extensão dos efeitos da assinatura do aditivo irregular ou no caso dos pagamentos indevidos por despesas em duplicidade, podem-se considerar permanentes ou continuadas as irregularidades, cabendo apontar o termo a quo do prazo prescricional a data do último pagamento indevido, ou seja, 1º/2/2010, conforme aponta o MPTCU (peça 163, p. 19, item 29) . 
8.14.		De outra sorte, interrompe-se o prazo prescricional por qualquer ato inequívoco que importe apuração do fato, nos termos do artigo 2º, inciso II, da Lei 9.873/1999. Sobre esse ponto, ainda no item 9.3 do Acórdão 1896/2010-TCU-Plenário, Relator Augusto Nardes, o Tribunal determinou a formação de processo apartado para exame de oito contratos que compunham a chamada "família de contratos" da UNBC, dentre eles o ajuste ora em análise. Como decorrência do julgado, autuou-se o TC Processo 022.712/2010-0.
8.15.	No âmbito desse processo, diversas atividades de fiscalização foram realizadas, com a finalidade de identificar e solucionar as irregularidades constantes dos contratos, as quais estão resumidas no relatório do acórdão combatido, nos seguintes termos (peça 163, p. 2-3) :
6. Tais contratos foram submetidos à fiscalização deste Colegiado de Contas, o qual apurou supostas irregularidades que foram tratadas por sucessivas proposições instrutivas da então 9ª Secex, atual SecexEstataisRJ, constantes no TC Processo 022.712/2010-0, conforme detalhamento a seguir:
Primeira Instrução, de 16/9/2010 (peça 2 do TC Processo 022.712/2010-0) : 
7. A unidade técnica propôs diligência visando à análise da documentação dos contratos da UNBC, de modo a ser possível averiguar se as irregularidades apontadas no relatório de auditoria (TC Processo 012.942/2007-0) eram comuns a todos os ajustes da "família de contratos".
Segunda Instrução, de 23/9/2011 (peça 5 do TC Processo 022.712/2010-0) : 
8. A unidade técnica verificou que as irregularidades apontadas se estenderam a diversos outros contratos da chamada "família de contratos" da UNBC. Com efeito, a fim de apurar com maior profundidade as irregularidades apontadas, foi proposta a realização de inspeção.
Terceira Instrução, de 5/10/2012 (peça 52 do TC Processo 022.712/2010-0) : 
9. Não obstante as diversas irregularidades apontadas na segunda instrução, a unidade técnica entendeu, após análise mais detida, que apenas duas irregularidades seriam objetos de propostas de determinações à Petrobras.
10. A terceira instrução deu, então, ensejo ao Acórdão 1247/2013-TCU-Plenário, também de relatoria do Exmo. Sr. Ministro José Múcio proferido nos seguintes termos: 
"9.1. determinar à Petrobras que: 
 (...) 
9.1.2. adote, no prazo de 60 dias, as medidas necessárias com vistas a ser ressarcida dos valores pagos às contratadas a título de serviços de planejamento para execução da obra, os quais estavam incluídos nos serviços de planejamento, quando da execução dos Contratos 160.2.074.03-6, 160.2.072.03-0, 160.2.073.03-3, 160.2.075.03-9, 160.2.019.04-5, 160.2.020.04-6, 160.2.048.04-9 e 160.2.049.04-1; 
 (...) 
9.3. determinar à SecexEstatais/RJ que: 
9.3.1. acompanhe o atendimento das determinações acima e, se preciso, adote providências com vistas à instauração das devidas tomadas de contas especiais; (negritos acrescidos) 
8.16.	Dessa forma, após apuração dos fatos, o Tribunal determinou à Petrobras, em sessão de 22/5/2013, por meio do item 9.1.2 do Acórdão 1247/2013-TCU-Plenário, relatado pelo Ministro José Múcio Monteiro, que adotasse medidas, com vistas ao ressarcimento dos valores pagos à contratada a título de serviços de planejamento para execução da obra, em diversos ajustes, dentre eles o Contrato 160.2.074.03-6.
8.17.	Com isso, o Tribunal transferiu à Petrobras a responsabilidade de apurar os limites dos danos ao erário no caso em epígrafe e identificar eventuais responsabilidades. Note-se, além disso, que, no item 9.3.1 do julgado, o Tribunal se manteve atuante na apuração dos fatos, caso a estatal não promovesse o devido ressarcimento, podendo a deliberação ser considerada ato de apuração dos fatos ou mesmo decisão condenatória recorrível, a depender da interpretação. A explicação plena dos fatos e das responsabilidades ainda não havia sido concluída. 
8.18.	A Petrobras, por outro lado, interpôs pedido de reexame em face do item 9.1.2 do referido julgado, tendo o Tribunal, por intermédio do Acórdão 3431/2013-TCU-Plenário, relatado pela Ministra Ana Arraes, declarado insubsistente a determinação, por falta de oitiva das contratadas pela estatal, exigindo-se o saneamento do feito.
8.19.	Diante disso, a SeinfraPetroleo promoveu nova audiência da Petrobras e a oitiva das empresas contratadas nos diversos contratos questionados, em 2014 (TC Processo 022.712/2010-0 - peças 116-119, 121, 125, 127, 131) , inclusive, com pedidos de prorrogação de prazo deferidos, por meio de despachos de 2014 e 2015 (TC Processo 022.712/2010-0 - peças 158, 161, 169, 172, 200, 205, 207, 220-221, 248, 253, 254) .
8.20.	Após análise das justificativas apresentadas, a SeinfraPetroleo, em instrução proferida em 2018, propôs o aprofundamento das investigações, para apuração definitiva dos valores indevidamente pagos no âmbito dos contratos fiscalizados (TC Processo 022.712/2010-0 - peça 283-285) e, depois, a conversão dos processos em distintas TCEs (TC Processo 022.712/2010-0 - peças 298-300) .
8.21.	Assim, diante da negativa da estatal em promover o ressarcimento dos danos ao erário junto às empresas e após a oitiva das partes e análise das respectivas respostas, o Tribunal, nos termos do Acórdão de Relação 1.065/2018-TCU-Plenário, Relator José Múcio Monteiro, prolatado na sessão de 16/5/2018, converteu o TC Processo 022.712/2010-0 em TCE, ato que originou o presente processo. A conversão teve como finalidade delimitar adequadamente os danos ao erário e, especialmente, apurar as responsabilidades pelas irregularidades na Petrobras.
8.22.	Assim, é bastante dificultoso não considerar os fatos concatenados descritos acima como conjunto de atos inequívocos de apuração dos fatos, os quais promoveram sucessivas interrupções do prazo prescricional em face dos acusados, considerando não se aplicar a irrepetibilidade das causas interruptivas da prescrição. 
8.23.	Nos presentes autos, os responsáveis foram citados em 2019 (peças 95-97 e 112-114) . Diante disso, tendo em vista a prolação do Acórdão 1111/2021-TCU-Plenário (peça 161) , relatado pelo Ministro Jorge Oliveira, na sessão de 12/5/2021, não há que se falar em prescrição das pretensões punitiva e ressarcitória desta Corte. Entretanto, apesar da possibilidade de manutenção do débito e da multa já aplicada, não se deve cogitar, em grau de recurso, qualquer penalidade adicional às partes, sob pena de reformatio in pejus.
Conclusão sobre a prescrição
8.24.	Assim, seja sob a perspectiva do Acórdão 1441/2016-TCU-Plenário, relatado pelo Ministro Benjamin Zymler, ou com base na Lei 9.873/1999, dispositivo aplicado com preferência por esta Secretaria, as pretensões punitiva e ressarcitória do Tribunal em face dos recorrentes se mantêm intocados. 
8.25.	Ressalte-se, entretanto, haja vista manifestação já proferida pela Corte sobre a questão, que não cabe rediscussão quanto ao posicionamento pela prescrição da pretensão punitiva do Tribunal no âmbito da deliberação recorrida, no que tange à aplicação de multas ou outras penalidades, por conta do princípio da proibição de reformatio in pejus.
CONCLUSÃO
9.	Das análises anteriores, conclui-se que:
a) Não se realiza reequilíbrio econômico-financeiro dos contratos administrativos, por meio de alterações no ajuste embasadas em interpretações ilegais das cláusulas originalmente pactuadas, promovendo-se pagamentos em duplicidade;
b) De acordo com o art. 19 da Lei 8.443/1992, quando julgar as contas irregulares, havendo débito, o Tribunal, como regra, condenará o responsável ao pagamento da dívida atualizada monetariamente, acrescida dos juros de mora devidos, podendo, ainda, aplicar-lhe a multa prevista no art. 57 desta Lei;
c) Ao julgar o RE 636.886, o STF conferiu nova interpretação ao art. 37, § 5º, da Constituição Federal, fixando a tese de que "é prescritível a pretensão de ressarcimento ao erário fundada em decisão de Tribunal de Contas"
d) Em decorrência do sentido e alcance do artigo 37, § 5º, da Constituição Federal, definidos pelo STF no julgamento do Recurso Extraordinário 636.886, é prescritível a pretensão reparatória exercida pelo tribunal de contas. Os fundamentos da decisão e a ausência de ressalvas na enunciação da tese permitem concluir que a ação de ressarcimento pode se desenvolver a qualquer tempo, na hipótese de condutas dolosas, apenas no âmbito judicial, sujeitando-se à prescrição na esfera administrativa; e 
e) Até que sobrevenha norma específica para disciplinar a prescrição relativa à atuação do Tribunal de Contas, entende-se aplicável o regime previsto na Lei 9.873/1999. Referida lei contempla parâmetros que preponderam no conjunto de normas de direito público e que são compatíveis com o rito do processo de controle externo, e já é utilizada pelo STF para estabelecer limitação temporal ao exercício da pretensão punitiva pelo TCU;
9.1.	Assim, os elementos probatórios e argumentos trazidos pelas partes não têm o condão de modificar a deliberação recorrida, impondo-se a manutenção do julgado em seus exatos termos.
PROPOSTA DE ENCAMINHAMENTO
10.	Diante do exposto, com fundamento nos artigos 32, inciso I; e 33, da Lei 8.443/1992, submetem-se os autos à consideração superior, com posterior encaminhamento ao Ministério Público junto ao Tribunal de Contas da União e ao Gabinete do Relator, propondo:
a)	conhecer dos recursos para, no mérito, negar-lhes provimento;
b) 	comunicar a deliberação que vier a ser proferida por esta Corte aos recorrentes e ao procurador-chefe da Procuradoria da República no Estado do Rio de Janeiro."

Paola Allak da Silva (142.389/OAB-RJ), Rafael Zimmermann Santana (154.238/OAB-RJ) e outros, representando Petróleo Brasileiro S.a.; Patrícia Guercio Teixeira Delage (90.459/OAB-MG), Alexandre Aroeira Salles (28.108/OAB-DF) e outros, representando Construtora Norberto Odebrecht S A; Thiago de Oliveira (122.683/OAB-RJ), Carlos Roberto de Siqueira Castro (20.015/OAB-DF) e outros, representando José Antônio de Figueiredo; Thiago de Oliveira (122.683/OAB-RJ), Mariana Macedo Pessanha Ferrandi (158.482/OAB-RJ) e outros, representando Carlos Eugenio Melro Silva da Resurreição.

Procurador Júlio Marcelo de Oliveira.

RECURSO DE RECONSIDERAÇÃO. CONTAS IRREGULARES E MULTA. DUPLICIDADE DE PAGAMENTO DECORRENTE DE ALTERAÇÃO CONTRATUAL. ARGUMENTOS INSUFICIENTES PARA AFASTAR OS FUNDAMENTOS DA DECISÃO RECORRIDA. CONHECIMENTO. DESPROVIMENTO.

TOMADA DE CONTAS ESPECIAL (TCE)

Secretaria de Recursos (Serur); Secretaria de Fiscalização de Infraestrutura de Petróleo e Gás Natural (SeinfraPet).

Tratam os autos de recursos de reconsideração interpostos por Construtora Norberto Odebrecht S/A, Carlos Eugenio Melro da Silva Resurreição e José Antônio de Figueiredo contra o Acórdão 1111/2021-TCU-Plenário, mantido pelo Acórdão 1507/2021-TCU-Plenário, ambos da relatoria do Ministro Jorge Oliveira, por meio de que os recorrentes tiveram as contas julgadas irregulares com condenação a ressarcimento de débito e imposição de multa.
O cerne da irregularidade apontada na decisão recorrida foi a alteração contratual efetuada por intermédio do Termo Aditivo 002, que estabeleceu o percentual de 4% para remunerar o planejamento de serviços de projeto, cuja remuneração já estava prevista no item do contrato original (Contrato 160.2.074.03-6) .
A irregularidade assim foi descrita no processo de levantamento de auditoria que originou a presente TCE:
Descrição/Fundamentação: O aditivo 2 alterou o item 1.1.1 do anexo II - Critério de Medição Geral, cuja redação original era: Serviços de Projetos com respectivo Planejamento. Com a modificação, o item 1.1.1 passou a medir apenas Serviços de Projetos, vindo o seu planejamento a ser pago mediante o item 3.1 e 3.1.1 do Anexo II Critério de Medição e Especificação Técnica dos Serviços Eventuais/Diversos.
Irresignados, os recorrentes alegam, em síntese:
o planejamento do projeto constituiria atividade prévia que não se confunde com a elaboração do projeto propriamente dita;
os anexos do contrato tratariam separadamente as duas remunerações de planejamento de projeto e de elaboração do projeto. Conforme o "Anexo II - Projeto", o serviço de projeto seria remunerado por unidades de serviço de projeto (USPR) , enquanto o serviço de planejamento de projeto, de acordo com o "Anexo II - Eventuais", seria remunerado em Unidade de Serviço (US) , em 4% do valor total da Autorização de Serviço (AS) ;
nos casos em que a Petrobras não autorizasse a execução da AS, a empresa contratada teria direito apenas ao pagamento do serviço de planejamento de AS, que não contém a elaboração dos projetos; 
entender de forma distinta significaria que caso os serviços de planejamento de projeto não fossem aprovados pela Petrobras para execução, eles não seriam remunerados, o que configuraria enriquecimento ilícito da estatal;
em que pese a contratada entender estar clara a distinção das duas situações no contrato, a Petrobras negava-se a remunerá-la pelo planejamento do projeto, no montante de 4% do valor da AS, em virtude de aparente conflito com o item 1.1.1 do "Anexo II - Critério de Medição", que se referia a "Serviços de Projetos com respectivo Planejamento";
nesse sentido, o 2º Termo Aditivo, apesar de desnecessário, visou apenas a ajustar a redação das cláusulas contratuais e excluir a expressão "com respectivo planejamento" do item 1.1.1 do "Anexo II - Critério de Medição", mas em nada alterando a sistemática de remuneração dos serviços do contrato original;
sustenta que é equivocado o entendimento do TCU de que as alterações promovidas pelo 2º Termo Aditivo teriam inserido remuneração para o serviço de planejamento do projeto no montante de 4% do valor da Autorização de Serviço. Ao contrário, o serviço de planejamento de projeto, que possui escopo próprio e integra etapa distinta do serviço de projeto, sempre teve remuneração fixada no montante de 4% do valor da AS, conforme item 3.1 do "Anexo II - Eventuais", de forma que o aditivo firmado em nada teria alterado a sistemática contratual;
a afirmação da unidade técnica de que o planejamento de projeto já estaria remunerado no serviço de elaboração do projeto resultaria na ausência de remuneração, nos casos de não aprovação da Autorização de Serviço pela Petrobras, configurando enriquecimento sem causa do Estado. No período de vigência do ajuste, 25% das AS's solicitadas foram posteriormente canceladas, em decisão discricionária da estatal;
seria equivocada a tese adotada pelo TCU no sentido de que o pagamento do serviço de planejamento de projeto já se encontrava no pagamento previsto no item 5.2, do Anexo II (Projeto) , que estabelecia a remuneração de 10% do valor do projeto. No entender dos recorrentes, esses 10% se referem à elaboração do projeto propriamente dito;
o percentual de 10% visa apenas remunerar a contratada de custos como embarques de engenheiros, levantamentos, dentre outros, de forma a permitir a correta elaboração do projeto de engenharia, não se relacionando ao planejamento do projeto;
  a elaboração do planejamento do projeto é composta de pesquisa e desarquivamento de documentos de acervo técnico da Petrobras, dentre outras atividades não integrantes da etapa de elaboração do projeto de engenharia e, portanto, não remunerados pelo percentual (10%) , restando claro que a celebração do aditivo serviu apenas para eliminar dúvidas na interpretação do texto do contrato.
Para além da discussão central de mérito, a Construtora Norberto Odebrecth S.A. afirma não subsistirem os fundamentos da multa a ela aplicada e os recorrentes Carlos Eugenio Melro Silva da Resurreição e José Antônio de Figueiredo aduzem não ter havido dolo ou erro grosseiro no caso, além de não ser possível exigir deles condutas diversas, impondo-se o afastamento de débito e da multa aplicados.
Nesse sentido, Carlos Eugenio Melro Silva da Resurreição destaca ter sido responsabilizado em razão da assinatura do DIP UN-BC n. 356/2005, em 9/9/2005, conduta que se deu apenas 58 dias após assumir a função de Gerente-Geral, muito embora tenha se limitado a relatar todo o impasse histórico entre a Petrobras e as empresas contratadas e a encaminhado o resultado dos estudos do Grupo de Trabalho à apreciação superior, destacando que não participou dos debates que levaram à construção das soluções que envolveram cinco meses de negociações e diversos estudos.
A CNO aduz, ainda, que não poderia o Tribunal, mais de 15 anos após a celebração do 2º Termo Aditivo, impor alteração unilateral das cláusulas contratuais acordadas pelas partes, sob pena de afronta ao equilíbrio econômico-financeiro da avença e aos princípios da segurança jurídica e da boa-fé, bem como ao art. 24 da Lei de Introdução às Normas do Direito Brasileiro. Sustenta, ainda, que a mudança de interpretação de norma administrativa não deve ser aplicada a situações pretéritas, sendo que a sistemática de remuneração pelos serviços de planejamento de AS's em separado dos serviços de projeto e de planejamento de projeto era prática em contratos anteriores e posteriores da Petrobras de mesma natureza.
Prossegue a construtora pleiteando a não aplicação de juros ao débito, seja em razão da boa-fé demonstrada, seja por não poder ser prejudicada pela mora da administração em apreciar o mérito deste processo.
Aduzem os recorrentes, ainda, a ocorrência da prescrição a afastar a possibilidade de multa ou de condenação em débito.
Após refutar os argumentos recursais, a unidade instrutiva propõe o conhecimento e o não provimento dos recursos.
O Ministério Público, em sua oitiva obrigatória, também se manifesta pelo conhecimento e desprovimento dos recursos.
Feito esse resumo, passo a decidir.
Ratifico o exame preliminar de admissibilidade e conheço dos recursos, restando atendidos os requisitos legais atinentes à espécie.
Quanto à preliminar de prescrição da pretensão punitiva, nada há a acolher.
Este Tribunal mantém entendimento de que o prazo prescricional subordina-se ao prazo geral indicado no art. 205 do Código Civil, ou seja, dez anos do fato gerador, consoante decidido em incidente de uniformização, consubstanciado no Acórdão 1441/2016-TCU-Plenário, da relatoria do Ministro Benjamin Zymler.
Consoante o voto condutor da deliberação recorrida, o Tribunal decidiu que o termo inicial da prescrição deveria ser contado da data da consumação do dano ou da cessação dos efeitos do ato irregular, acolhendo, nessa parte, a fundamentação do representante do MPTCU (peça 163, p. 19) : 
´29. O dano, sem dúvida, teve sua origem na celebração do termo aditivo ao contrato, porém há que se considerar que os efeitos desse ato se protraíram no tempo, adquirindo, assim, caráter permanente. Em casos de delitos permanentes, o prazo prescricional se inicia quando da cessação dos seus efeitos, o que ocorreu na data do último pagamento indevido. Por conseguinte, o termo inicial para avaliação da prescrição deve corresponder, nestes autos, à mesma data considerada como de ocorrência do dano: 1º/2/2010".
Assim, considerando-se a data de ocorrência do dano (1/2/2010) e a data em que foi ordenada a citação dos recorrentes (6/11/2019) , verifica-se que, no caso concreto, não ocorreu a prescrição da pretensão punitiva do TCU.
Quanto à prescrição do débito, e em atenção ao princípio do Colegiado, aplico a inalterada jurisprudência do Tribunal de Contas da União no sentido da imprescritibilidade, fundada no art. 37, §5º, da Constituição Federal e consolidada na Súmula 282 do TCU, nada havendo a prover nesse sentido.
Passando ao exame do mérito, melhor sorte não cabe aos recorrentes.
As razões recursais foram adequadamente enfrentadas pela Serur, cuja instrução técnica adoto integralmente como razões de decidir.
Os recorrentes reiteraram as defesas anteriormente apresentadas sem acrescentar elementos capazes de infirmar os fundamentos da decisão recorrida, que deve ser mantida por seus próprios fundamentos.
Restou plenamente demonstrado ser indevida a alteração contratual por intermédio do Termo Aditivo 002, que estabeleceu o percentual de 4% para remunerar o planejamento de serviços de projeto, cuja remuneração já estava prevista no contrato original. Tal ocorrência promoveu aumento de despesa da contratada sem o correspondente acréscimo de serviço, tendo em vista o pagamento em duplicidade desse serviço.
Ante sua clareza, transcrevo trecho do voto condutor da decisão ora combatida, da lavra do Eminente Ministro Jorge Oliveira:
11.		Há um vício de finalidade na origem da irregularidade tratada nestes autos.
12.		Sob o argumento de que todos os contratos dos ativos de produção da UNBC estavam com "problemas de performance", as seis empresas contratadas, intermediadas pela Associação Brasileira de Engenharia Industrial (Abemi) , apresentaram à Petrobras 23 pleitos, entre os quais estava a mencionada alteração contratual, com o intuito de promover o equilíbrio econômico e financeiros dos contratos.
...
15.		Revela-se, todavia, inequivocamente antijurídico, o procedimento de incluir, por meio de termo aditivo, cláusula contratual que estabeleceu uma nova forma de retribuição para o planejamento dos serviços de projeto, correspondente a 4% da respectiva Autorização de Serviço (AS) , cuja remuneração já estava prevista no contrato original, de modo a contribuir para a solução do que foi denominado "problemas de performance" dos contratos.
16.		Não é por meio de alteração de cláusula contratual, introduzindo uma duplicidade de pagamento por serviço já previsto, que se deve promover o reequilíbrio econômico e financeiro em contratos com "problemas de performance". A lei estabelece os requisitos e as condições para tal desiderato (art. 65, inc. II, letra "d" da Lei 8.666/1993) .
17.		Quanto ao exame acerca da ocorrência da irregularidade, acolho na íntegra o detalhado exame da SeinfraPetróleo, contido nos parágrafos 37 a 63 da instrução transcrita acima.
18.		Vale dizer, aliás, que a própria Petrobras não tinha dúvida acerca da impossibilidade de pagamento destacado de "planejamento dos serviços de projeto", tanto que a fiscalização da estatal resistia aos pedidos de pagamento desses serviços. Portanto não há que se falar em inexigibilidade de conduta diversa por parte dos gestores. Do gestor era esperado que resguardasse o patrimônio de sua empresa e que interpretasse o contrato de modo a respaldar os procedimentos adotados pela equipe de fiscalização.
19.		Para viabilizar o pleito das empreiteiras foi necessário, então, excluir a palavra "planejamento" que estava associada aos serviços de projeto, conforme previsto no contrato original, para prever que a remuneração de "planejamento de serviços de projeto" passaria a ser realizada de forma destacada, nos termos de cláusula contratual alterada pelo aditivo, sem qualquer prova de que novos serviços tivessem sido agregados à execução contratual, conforme o objetivo alegado pela defesa de propiciar o planejamento integrado das ações previstas nos contratos.
20.		Não há tampouco nos autos qualquer elemento que pudesse comprovar que o pagamento destacado de "planejamento dos serviços de projeto", nos termos do aditivo contratual, tenha evitado impasses, greves e atrasos nos serviços, bem como propiciado a redução dos riscos, conforme defendido pelos responsáveis.
21.		Essa mudança acabou por resultar, de forma inconteste, em dano ao patrimônio da Petrobras, em função da duplicidade de pagamento por um mesmo serviço".
Não há falar, assim, em boa-fé, nem em "prática habitual da Petrobras". Ao contrário, tanto não era prática habitual que o posicionamento dos servidores da estatal era pela negativa a pagamentos em gastos de planejamento de AS. Todos sempre estiveram cientes de que o planejamento das AS's estava compreendido nos cálculos das unidades de serviço de projeto e, portanto, a inclusão de nova sistemática de pagamento configuraria desembolso em duplicidade, o que, de fato, acabou por ocorrer
Não se verifica, aliás, mudança de interpretação de norma administrativa - até porque não foi apontada decisão em que este Tribunal tenha acolhido a interpretação adotada pelos responsáveis -, nem há falar em aplicação retroativa de novo entendimento. Ao contrário, nem sequer esta é a primeira vez em que esta Corte examina o mérito dessa irregularidade específica, haja vista que, por meio do Acórdão 734/2013-TCU-Plenário, o Tribunal decidiu, entre outras providências, por rejeitar as justificativas apresentadas em razão da inclusão, por meio de Termo Aditivo, de dispositivo estabelecendo, indevidamente, remuneração pelo serviço de "planejamento de projeto", ao mesmo tempo em que determinou à Petrobras a adoção de medidas para ser ressarcida dos valores indevidamente pagos à contratada.
Mantida essa decisão após a interposição de diversos recursos, a Petrobrás acionou judicialmente a contratada, sagrando-se vencedora. A sentença de primeiro grau, que manteve hígidas as conclusões do TCU, foi confirmada em sede de apelação, haja vista que não fora identificado desequilíbrio financeiro capaz de justificar a alteração contratual.
Não se percebe, assim, nenhuma mudança de entendimento desta Corte, mas sim a adoção de decisão coerente com julgados pretéritos.
Quantos à multa e aos juros de mora, transcrevo, por sua clareza, a manifestação do Titular da Serur:
9.	A multa imposta à CNO S.A., fundamentada no art. 57 da Lei 8.443/1992, decorre do julgamento pela irregularidade das contas e da condenação ao ressarcimento ao erário. Logo, considerando, nos termos do art. 267 do Regimento Interno do TCU (RITCU) , que o valor da multa pode alcançar até cem por cento do valor atualizado do débito, para eventual revisão da multa aplicada à recorrente seria necessária a redução ou afastamento dessa quantia condenatória.
10. Quanto aos juros de mora, a sua incidência resulta do disposto no art. 19 da Lei 8.443/1992. O recolhimento do débito sem o acréscimo de juros é possível na citação e na rejeição das alegações de defesa, conforme disposto no art. 202, inciso II e § 3º do RITCU. Nas duas oportunidades, a teor do art. 202, §§ 2º e 3°, do RITCU, devem estar caracterizadas a ocorrência de boa-fé e a inexistência de outra irregularidade nas contas.
11. No caso concreto, por não haver sido demonstrada a boa-fé da recorrente, não é possível a exclusão dos juros moratórios. A propósito, o relator reputou inviável atender ao pleito da contratada para afastamento dos juros de mora, em função de sua alegada boa-fé, ou para que fosse considerado como termo inicial de sua incidência a data da citação.
Tampouco merece prosperar a defesa dos gestores da Petrobras, ante as evidências de que contribuíram diretamente para a promoção das alterações contratuais, consoante ficou registrado no item 6.10 do relatório, restando claro que não houve emissão de relatório técnico e que os estudos foram realizados atendendo à determinação dos Gerentes Gerais da UN-BC, Plínio César Mello e Carlos Eugênio Melro Silva da Resurreição, do Gerente Executivo do E&P-SSE, José Antônio de Figueiredo e do Gerente de Contratações do E&P-CORP, Francisco de Assis Medeiros, conforme orientação estabelecida, e aprovados por estes.   
Ainda em relação a esses gestores, não prospera a alegação de que não teriam sido consideradas as circunstâncias existentes na ocasião em que os atos foram praticados. Ambos foram responsabilizados pelo débito a que deram causa, mas a eles não foi aplicada sanção, uma vez que equivocadamente foi acolhida a alegação de prescrição. Não havendo sanção, não há falar em dosimetria da pena. 
Não tendo sido carreados aos autos elementos bastantes para infirmar os fundamentos do acórdão recorrido, nego provimento ao recurso. 
Ante o exposto, voto por que o Tribunal adote o Acórdão que ora submete à apreciação deste Colegiado.
TCU, Sala das Sessões, em 24 de agosto de 2022.
WALTON ALENCAR RODRIGUES 
Relator